【裁判字號】    99,訴,845
【裁判日期】    990827
【裁判案由】    分配表異議之訴
【裁判全文】
臺灣士林地方法院民事判決               99年度訴字第845號
原      告  甲○○
被      告  乙○○
上列當事人間分配表異議之訴事件，本院於民國99年8 月12日言
詞辯論終結，判決如下：
    主  文
本院97年度執字第37959 號清償債務強制執行事件於民國99年6
月9 日製作之分配表表1 次序7 被告以第二順位抵押權受分配金
額200 萬元應予剔除。
訴訟費用由被告負擔。
    事  實  及  理  由
一原告起訴主張：
  (一)原告為本院97年度執字第37959 號清償債務強制執行程序（
    以下簡稱系爭強制執行程序）之債務人，被告則為債權人。
    原告所有之門牌號碼台北市大同區○○○路○ 段200 巷25號
    11樓之房屋及坐落土地（以下簡稱系爭房地）於系爭強制執
    行程序經查封拍賣，並製作分配表（以下簡稱系爭分配表）
    在卷。系爭強制執行程序於99年6 月8 日通知原告於99年7
    月13日上午9 時實行分配。系爭分配表以表1 編號7 分配債
    權人乙○○第2 順位抵押權200 萬元。系爭房地雖曾經設定
    抵押權200 萬元（以下簡稱系爭抵押權）予被告，但上開抵
    押權係擔保兩造之股權移轉協議，原告簽發交付被告之四紙
    如附表一所示之支票。惟上開之票均已兌現完畢，上開抵押
    權並無可擔保之債權存在，原告不同意系爭強制執行程序所
    製作之分配表中之表1 被告乙○○第2 順位抵押權所列之債
    權額，因而於99年6 月18日據狀對該分配表聲明異議，因異
    議未終結而提起本件分配表異議之訴，為此聲明求為判決本
    院97年度執字第37959 號清償債務強制執行事件於99年6 月
    9 日（原告起訴狀誤載為99年6 月8 日）所製作之分配表表
    1 次序7 被告以第二順位抵押權受分配金額200 萬元應予剔
    除。
 (二) 對被告抗辯所為之陳述：如附表編號2 之支票雖未兌現，惟
    原告已就此張支票應支付支票款另於93年1 月6 日與被告達
    成協議，被告同意其中50萬元以匯款方式，另100 萬元部分
    則延期至93年3 月6 日，並由原告簽發如附表二所示之支票
    支付，並且加付上開100 萬元延期清償之利息2萬500元，於
    匯款50萬元時一併支付。而附表編號2 之支票於93年3 月6
    日被告所簽發之上開延期支票兌現後，始返還原告。原告已
    於90年1 月6 日匯款52萬500 元，上開延期支票亦已兌現，
    故系爭抵押權所擔保之債權已全部清償完畢，被告就此抵押
    權已無受優先受分配之權利。
二被告之抗辯：原告所簽發如附表所示之支票並未全部兌現，其
  中如附表編號2 之票面金額150 萬元之支票並未兌現，該支票
  之正本仍為被告所執有。被告仍積欠原告為數甚多之債務未清
  償。原告曾經請求取消另門牌號碼台北市○○○路○段200 巷
  25號5 樓房地之優先權，保留系爭房地之優先權，原告當時並
  未聲明異議，可見原告瞭解其對被告存有債務且自91年起被告
  對系爭房地即有優先權等語。
三兩造不爭執事實
  (一)系爭房地於92年6 月13日設定第二順位抵押權，存續期間為
    92年6 月12日起至93年12月30日，擔保被告所執有之原告簽
    發如附表所示之支票。
  (二)如附表編號2 之支票並未兌現，兩造於93年1 月6 日另達成
    協議，由原告匯款50萬元及延期清償100 萬元之利息2 萬50
    0 元，另100 萬元則簽發如附表二所載之支票支付。
  (三)附表編號2之支票原本仍在被告持有中。
四本件之爭執要點
  (一)就系爭房地所登記之建成地政事務所92年6 月13日收件之大
    同字第064350號抵押權所擔保之債權為何？
  (二)原告就上開擔保之債權是否均已清償？
五本院之判斷
  (一)系爭抵押權所擔保之債權為如附表一所示之四紙原告簽發之
    支票之兌現，為兩造所不爭執。而如附表一編號2 所示之支
    票原本，仍在被告持有中，亦據被告當庭提出支票原本核對
    無訛。苟該支票已兌現，原本應由付款銀行或原告收回，當
    不至於尚在被告持有。因此，原告主張附表一編號2 所示之
    支票亦已兌現完畢，應就已兌現完畢之事實負舉證責任。
  (二)原告續主張兩造於93年1 月6 日就附表一編號2 之支票成立
    之協議，由原告以匯款及另簽發票載發票日延期為93年3 月
    6 日之如附表二所示之支票支付，亦為被告所不爭執，並有
    協議書附卷可參（詳卷第48頁）。其中50 萬 元匯款部分業
    據原告提出匯款單乙紙為證（詳卷59頁），依據匯款單之內
    容所示，該匯款單之匯款金額為52萬500 元，匯款日期為93
    年1 月6 日、匯款人為原告、收款人為被告，此與兩造93年
    1 月6 日所定之以93年1 月6 日匯款、且匯款50萬元及利息
    2 萬500 元之協議相符。堪信原告就附表一編號2 支票，業
    已清償50萬元。就所簽發之如附表二所示之支票，是否兌現
    之事實。被告陳稱並未持有該支票之退票理由單及支票原本
    。依據附表二所示支票之影本（卷58頁），該紙支票為指名
    被告為受款人之支票，且有禁止背書轉讓之記載。故該紙支
    票除非由原告收回，否則被告持有該支票應會存入帳戶託收
    ，如支票未兌現被告則仍應持有支票之正本及退票理由單。
    惟被告自承並無執有支票之原本及退票理由單。因此，原告
    主張該紙支票業經兌現應為可採。被告雖抗辯兩造間有多次
    且複雜之退換票及延票之情形，上開票據亦可能因延票而為
    原告收回。然被告對於就附表二之支票之退換票及延票並未
    具體陳述，亦為舉證證明，故尚難採信。另被告抗辯其尚執
    有附表一編號2 之支票原本，並以之推論原告並未清償全部
    系爭抵押權之債務云云。然系爭抵押權所擔保之支票，業經
    兌現或以匯款及換開延期支票兌現，已如上述。被告尚持有
    之附表一編號2 之支票，然該支票債務業經原告以匯款及換
    開延期支票支付，被告本應交還該支票，被告縱仍持有該支
    票原本尚未返還原告，亦不能以此即認系爭抵押權之債務未
    清償。
  (二)按抵押權不得由債權分離而為讓與，或為其他債權之擔保，
    民法第870 條定有明文。依上所述，系爭抵押權所擔保之債
    權已全部清償完畢。被告雖抗辯兩造間仍另有債權或其曾聲
    明保留對於系爭抵押權之優先權云云。惟依據上開規定，抵
    押權具有從屬性，系爭抵押權原登記之債權既已清償完畢，
    被告與原告縱有其他債權亦不能由系爭抵押權優先清償，或
    由被告以聲明保留優先權之方式優先受償。
  (三)按異議未終結者，為異議之債權人或債務人，得向執行法院
    對為反對陳述之債權人或債務人提起分配表異議之訴，強制
    執行法第41條定有明文。承上所述，原告既已證明系爭抵押
    權所擔保之債權已全部清償，被告復無法提出反證推翻原告
    之上開證明，因此系爭抵押權擔保之債權已清償完畢之事實
    應堪認定。準此，系爭強制執行程序之系爭分配表表一次序
    7 保留200 萬元，即難謂與法相符，原告指摘系爭分配表中
    表1 編號7 之部分有所違誤，尚為可採。從而，原告依據上
    開規定，提起分配表異議之訴請求剔除系爭分配表表1 次序
    7 部分之分配，為有理由，應准許之。
六本件事證已臻明確，兩造其餘攻擊防禦方法及其他未經援用之
  證據，經斟酌上無礙於本院前述之認定，無一一論究之必要。
七訴訟費用負擔之依據：民事訴訟法第78條。
中    華    民    國    99    年    8     月    27    日
                  民事第一庭  法  官  黃珮禎
以上正本證明與原本無異。
如對本判決上訴，應於判決送達後20日內向本院提出上訴狀；若
委任律師提起上訴者，應一併繳納上訴審裁判費，否則本院得不
命補正逕行駁回上訴。
中    華    民    國    99    年    8     月    30    日
                              書記官  蔡東晏
附表一（付款銀行均為合作金庫民生分行）
┌─┬────────┬──────────┬──────┐
│編│票載發票日      │票面金額            │支票號碼    │
│號│                │                    │            │
├─┼────────┼──────────┼──────┤
│1 │92年9月6日      │500,000             │IH0000000   │
├─┼────────┼──────────┼──────┤
│2 │93年1月6日      │1,500,000           │IH0000000   │
├─┼────────┼──────────┼──────┤
│3 │93年6月6日      │500,000             │IH0000000   │
├─┼────────┼──────────┼──────┤
│4 │93年12月6日     │500,000             │IH0000000   │
└─┴────────┴──────────┴──────┘
附表二（付款銀行：合作金庫民生分行）
┌──────┬────────┬───────┐
│ 票載發票日 │ 支票號碼：     │票面金額      │
├──────┼────────┼───────┤
│93年3 月6 日│    IH0000000 號│100萬         │
└──────┴────────┴───────┘

司法院資訊處製作；財團法人民間司法改革基金會備份。
